【裁判字號】    98,訴,410
【裁判日期】    981224
【裁判案由】    確認債權存在
【裁判全文】
臺灣雲林地方法院民事判決               98年度訴字第410號
原      告  達榮環保股份有限公司
法定代理人  郭慶松
訴訟代理人  黃麗蓉
            駱姵妤
被      告  台灣土地銀行股份有限公司斗六分公司
法定代理人  賴昌松
訴訟代理人  郭清意
            程權勝
被      告  雲林縣政府
法定代理人  蘇治芬
訴訟代理人  張永靖
            張桂蓮
            盧政遠
            林長造
上列當事人間請求確認債權存在事件，本院於民國98年12月1 日
言詞辯論終結，判決如下：
    主  文
原告之訴駁回。
訴訟費用由原告負擔。
    事  實
甲、原告方面
壹、聲明：
一、確認被告雲林縣政府對被告台灣土地銀行股份有限公司斗六
    分公司（下稱土銀斗六分行）之債權在新台幣（下同）123
    萬0554元之範圍內存在。
二、訴訟費用由被告土銀斗六分行及被告雲林縣政府負擔。
貳、陳述：
一、原告與被告雲林縣政府間，前經中華民國仲裁協會作成95年
    度仲聲信字第0104號仲裁判斷主文，被告雲林縣政府應於97
    年11月30日前給付原告15億元，並應於98年6 月30日前，原
    告完成合約資產移轉之同時，給付13億8705萬2081元、美金
    170 萬5539元、日幣30萬7187元予原告，該仲裁判斷並經鈞
    院以98年抗字第10號裁定准予執行在案。
二、原告就上開仲裁判斷中有關被告雲林縣政府應於97年11月30
    日以前給付15億元之部分，於98年7 月1 日向鈞院請求部分
    強制執行5 億元，並經鈞院於98年9 月8 日以雲院明98司執
    卯字第14827 號核發扣押命令（下稱系爭執行命令），命令
    被告土銀斗六分行於5 億元及執行費400 萬元之範圍內，予
    以扣押，並禁止被告土銀斗六分行將000000000000號帳戶（
    帳戶名稱：「我愛雲林認同卡回饋金專戶」，下稱系爭帳戶
    ）內之存款債權，向被告雲林縣政府清償。然被告土銀斗六
    分行對於系爭執行命令，以其對於被告雲林縣政府之債權主
    張抵銷而聲明異議，被告雲林縣政府對於被告土銀斗六分行
    之主張抵銷亦未表示反對之意。
三、被告雲林縣政府於系爭帳戶內之存款債權，共計1230,554元
    ；此外，被告雲林縣政府於被告土銀斗六分行之存款債權亦
    高達11億2587萬8404元，此為被告雲林縣政府所自承。
四、原告對被告土銀斗六分行所提借據及撥款入被告雲林縣政府
    帳戶之傳票形式上及內容之真正均不爭執，但就本案之借款
    債務是否已合於抵銷之狀態，尚有疑義：
  (一)依被告土銀斗六分行所提出之借據第二條規定：「本借款期
    間4 年，自民國97年4 月25日起至民國101 年4 月25日止」
    、第三條規定：「本借款還本付息方式如下：『每年付息一
    次，本金按期分4 年攤還』」，足見依被告土銀斗六分行所
    提出之借據條款，被告雲林縣政府對於被告土銀斗六分行之
    借款債務，無論是還本或付息均未屆清償期，尚與抵銷要件
    不符。
  (二)被告土銀斗六分行雖引用台灣高等法院台中分院93年度上易
    字第222 號判決及南投地方法院92年度訴字第757 號判決意
    旨，主張：「第三債務人縱已收受扣押命令，亦得以扣押時
    或扣押前對其債權人取得之債權（即主動債權），與受扣押
    之債權（即被動債權）為抵銷。且只須該債權取得時間在受
    扣押債權之前或同時，即可為之」等語。惟被告土銀斗六分
    行並未舉證證明：本件主動債權是否成立於受扣押債權之前
    ，則其空言主張本件已得抵銷云云，要屬無稽。遑論，被告
    土銀斗六分行於鈞院98年11月3 日庭訊時，自承：系爭帳戶
    成立時間約於87年12月，亦與前開「主動債權取得時間在受
    扣押債權之前或同時」之要件不符，則其主張本件有抵銷權
    云云，自無可採。
  (三)被告土銀斗六分行固稱：其已行使與被告雲林縣政府借據約
    定之加速條款，而使對雲林縣政府之債權視為全部到期，自
    得行使抵銷權云云，惟查：
  １被告土銀斗六分行所提之借據第九條第一項第四款雖有加速
    條款之約定：「借款人對貴行所負之一切債務，如有下列情
    形之一時，貴行得以合理期間通知或催告借款人後，隨時減
    少對借款人之授信額度或縮短借款期限，或視為全部到期：
    …(四)受強制執行或假扣押、假處分或其他保全處分，致貴行
    有不能受償之虞者。」。是以，該條加速條款之適用，必以
    被告雲林縣政府受法院之強制執行，致被告土銀斗六分行有
    不能受償之虞，且經被告土銀斗六分行以合理期間之通知或
    催告為其要件。
  ２本件被告雲林縣政府雖因違反與原告間BOO 契約約定，致經
    仲裁判斷需給付原告25億餘元，惟該仲裁判斷除被告雲林縣
    政府需給付原告25億餘元外，原告亦需將林內焚化廠所有資
    產轉讓予被告雲林縣政府，亦即就被告雲林縣政府而言，也
    因此獲得相對之資產，是依75年台上字第619 號判決意旨，
    債務人之財產並未減少，自無任何不利可言。況且，被告雲
    林縣政府接收該資產仍可營運該焚化爐，則被告雲林縣政府
    尚可藉此產生收益，並無因上開25億餘元之支付而導致被告
    雲林縣政府資產有不利變化之情形。而就被告土銀斗六分行
    所提借據第八條第七款文義觀之，可知其顯係指借款人所營
    事業中，以向被告土銀斗六分行借款所進行之計劃或其借款
    用途、或用以借款之資產等，若發生不利之變化、或發生不
    能成就、或被撤銷或停止許可或遭受損失者，始為被告土銀
    斗六分行得行使本條視為全部到期之權利，故被告土銀斗六
    分行主張依該借據第八條第七款約定不待事先通知或催告即
    得視為全部到期云云，自無理由。
  ３且被告雲林縣政府於被告土銀斗六分行除有系爭帳戶之存款
    債權外，尚有新台幣11億2587萬8404元之其他存款，故系爭
    存款帳戶之存款債權受扣押，並不會導致被告土銀斗六分行
    有不能受償之虞。
  ４被告雲林縣政府為一政府機關，有關融資債務之清償，於今
    年(98)年度早已編列7 億9406萬元之預算作為債務付息之用
    ，此有被告雲林縣政府98年度歲出政事別預算總表為證。足
    證：本件系爭帳戶款項並非被告雲林縣政府之還款來源，該
    帳戶之扣押亦不會影響被告雲林縣政府之還款能力，而有致
    被告土銀斗六分行不能受清償之情形。
  ５被告土銀斗六分行於行使加速條款之權利前，尚應踐行合理
    期間之通知或催告程序。惟依被告土銀斗六分行所提出之催
    告函文所示，被告土銀斗六分行顯然並未踐行前開合理期間
    之通知或催告程序，即未發生前開借據約定借款視為全部到
    期之效果。
  ６綜上，本件系爭帳戶款項之凍結並不致影響被告雲林縣政府
    之還款能力，被告雲林縣政府並未有不能清償借款之情形存
    在，被告土銀斗六分行自無不能受償之虞，則無論依系爭借
    據第八條第七款或第九條第四款約定，均不構成被告土銀斗
    六分行得行使主張視為全部到期之條件，即尚未合於抵銷之
    狀態甚明。
  ７依最高法院29年上字第1123號判例意旨，被告土銀斗六分行
    尚應將抵銷之意思表示對被告雲林縣政府為之，始生抵銷之
    效力。惟查，被告土銀斗六分行雖曾以98年9 月22日斗收字
    第0980000912號函，聲稱曾向被告雲林縣政府為抵銷權行使
    之意思表示云云，然就該函是否為被告土銀斗六分行有代表
    權人所發？是否已確實送達予被告雲林縣政府收受等，均未
    見被告土銀斗六分行舉證證實，自難以認定其抵銷權之行使
    已生效力。
五、被告土銀斗六分行所抗辯被告雲林縣政府於被告土銀斗六分
    行開立之其他存款專戶屬強制執行法第122 條之3 規定之公
    用財產，為推行公務所必需，業經執行法院審酌，將系爭執
    行命令扣押範圍限於系爭帳戶之存款債權云云，惟查，該執
    行法院之裁定業經鈞院以執行法院未為必要之調查而廢棄，
    則相關帳戶是否均為推行公務所必需，自待商榷。
六、被告等聲稱系爭帳戶內之存款債權1230,554元業經抵銷而不
    存在云云，顯屬不實。原告爰依強制執行法第120 條之規定
    提起本件訴訟，請求確認被告雲林縣政府對被告土銀斗六分
    行之債權在1230,554元之範圍內存在。
乙、被告方面
壹、聲明：
一、原告之訴駁回。
二、訴訟費用由原告負擔。
貳、陳述：
一、被告土銀斗六分行部分：
  (一)被告雲林縣政府於97年4 月25日向被告借款30億元（帳號00
    0-0000-00000-0），約定每年付息一次，本金按期分4 年攤
    還，期限自97年4 月25日起至101 年4 月25日止，有借據乙
    份可稽，目前債務餘額為8億8001萬9446元。
  (二)系爭帳戶內之存款餘額雖有1230,554元，惟因被告雲林縣政
    府尚積欠被告上開債務未還，被告土銀斗六分行經依約主張
    抵銷，並將抵銷之意思表示通知被告雲林縣政府，故該帳戶
    經抵銷後之餘額為零，已無從扣押，因而向鈞院聲明異議在
    案。
  (三)本件確已達抵銷適狀，被告土銀斗六分行已依法行使抵銷權
    ，被告雲林縣政府系爭帳戶中1230,554元存款債權確已不存
    在：
  １本件被告土銀斗六分行對被告雲林縣政府之前開債權與系爭
    存款債權，均屬金錢債權，雙方互負債務，給付種類相同，
    並已依約行使加速條款而視為全部到期，依民法第334 條第
    1 項及第335 條第1 項規定，被告土銀斗六分行自得行使抵
    銷權。
  ２本件被告土銀斗六分行對被告雲林縣政府之主動債權於原告
    對系爭存款（被動債權）受扣押前即已存在，則被告土銀斗
    六分行參照臺灣高等法院臺中分院93年度上易字第222 號判
    決及南投地院92年度訴字第757 號判決意旨，自得主張抵銷
    ，且被告雲林縣政府對被告土銀斗六分行系爭抵銷權之行使
    並無異議，則系爭存款債權及借款債務，溯及最初得為抵銷
    時，按照抵銷數額而消滅。
  ３依民法第340 條規定之反面解釋，二人互負債務，而其給付
    種類相同，並均屆清償期者，各得以其債務，與他方之債務
    ，互為抵銷。從而，僅須第三債務人之主動債權係在扣押之
    前或同時取得，即得主張抵銷，並非主動債權發生之時點須
    在被動債權發生之前。查本件被告土銀斗六分行對被告雲林
    縣政府之債權既發生在系爭扣押命令之前，被告土銀斗六分
    行銀行自得主張抵銷。原告認被告土銀斗六分行對被告雲林
    縣政府之債權須在系爭存款帳戶開戶之前存在，顯係誤解上
    開規定，應屬無稽。況縱系爭帳戶係於87年12月間開戶，惟
    存款來源係我愛雲林認同卡之回饋金，係因持卡人使用該信
    用卡累積而來，開戶當時亦尚無存款債權存在。
  ４又被告間所簽訂之借據第八條第七款約定：「借款人所營事
    業…或其資產，發生不利之變化…、或遭受損失者。」被告
    土銀斗六分行無須事先通知或催告，得隨時…或視為全部到
    期。又第九條第四款約定：「受強制執行或假扣押、假處分
    或其他保全處分，致貴行有不能受償之虞者。」被告銀行得
    以合理期間通知或催告借款人後，隨時…或視為全部到期。
    第十條亦約定：「借款人不依本借據之約定…或依約定視為
    全部到期時，貴行有權將借款人…寄存貴行之各種存款及對
    貴行之一切債權期前清償，並將期前清償之款項逕行抵銷借
    款人對貴行所負之一切債務。」即是否選擇主張視為全部到
    期，係被告土銀斗六分行之權利，由被告土銀斗六分行自行
    依事實之需要而決定，並不因借款人已定有償債計畫即認無
    不能受償之虞，而謂被告土銀斗六分行不得主張視為全部到
    期。本件被告土銀斗六分行收受系爭執行命令之內容為於債
    權5 億元（據瞭解實際債權金額超過29億）及執行費400 萬
    元之範圍內扣押以觀，則被告雲林縣政府於原財政負擔已甚
    沈重之情況下，對原告又負擔如此鉅額之債務，不僅其資產
    已發生不利之變化，又經原告聲請強制執行在案，被告土銀
    斗六分行之債權顯亦已有不能受償之虞，自得依約逕行視為
    全部到期。
  ５嗣被告土銀斗六分行依前開借據第九條第四款約定，主張被
    告雲林縣政府受強制執行，而有不能受償之虞，於98年9 月
    14日以斗收字第0980000891號函催告被告雲林縣政府視為全
    部到期，嗣又於98年9 月22日以斗收字第0980000912號函發
    抵銷通知，於翌日送達被告雲林縣政府收文在案，惟嗣因發
    現存款帳號誤寫，原擬以同文號之更正函抽換文，嗣因被告
    雲林縣政府不接受抽換文，被告銀行乃於98年10月30日以斗
    收字第0980001051號函更正抵銷之存款帳號。則本件至遲於
    被告雲林縣政府於98年11月2 日收受更正帳號之通知時，系
    爭抵銷之意思表示亦已溯及生效，系爭存款債權業因抵銷而
    消滅。
  ６被告雲林縣政府在被告土銀斗六分行雖開立有其他存款帳戶
    ，惟查均具專戶存款性質，均屬強制執行法第122 條之3規
    定之公用財產，係為推行公務或公益所必需，其移轉違反公
    共利益，債權人不得為強制執行，業經執行法院審酌，並將
    系爭執行命令之扣押範圍限於系爭帳戶之存款債權，則其他
    存款縱尚有餘額，亦不影響被告土銀斗六分行得對系爭受扣
    押之存款帳戶行使抵銷權。
  ７參照最高法院82年度台上字第2314號判決、臺灣台北地方法
    院81年度簡上字第530 號判決意旨，本件被告土銀斗六分行
    之主動債權於被告雲林縣政府之被動債權受扣押前即已存在
    ，扣押後則均已視為到期，則被告銀行自得主張抵銷甚明，
    原告主張系爭存款債權受扣押時，被告銀行之債權未到期，
    不得抵銷云云，即非可採
  (四)綜上所述，本件被告土銀斗六分行已踐行催告之程序，系爭
    借款已視為全部到期，並已將抵銷之意思表示送達於被告雲
    林縣政府收受，系爭存款債權業經抵銷而消滅。原告認被告
    雲林縣政府為政府機關，編有預算，存款被扣押不會影響還
    款來源云云，顯無可採。原告訴請確認存款債權存在，顯無
    理由。
二、被告雲林縣政府部分：
一、被告土銀斗六分行對被告雲林縣政府確有借款債權存在，且
    被告雲林縣政府有收到被告土銀斗六分行98年9 月22日斗收
    字第0980000912號行使抵銷權之函文。
二、債務利息的支出，是要有特定的本金所產生的利息，不管是
    否已經借款，也就是預算內的利息金額都是依據特定的本金
    所產生的，利息的預算也不能用以支付借款本金。
    理  由
甲、程序方面：
    按確認法律關係之訴，非原告有即受確認判決之法律上利益
    者，不得提起之，民事訴訟法第247 條前段定有明文。而該
    條所謂即受確認判決之法律上利益，係指因法律關係之存否
    不明確，致原告在私法上之地位有受侵害之危險，而此項危
    險得以對於被告之確認判決除去之者而言（最高法院42年台
    上字第1031號判例參照）。經查，本件原告起訴主張被告雲
    林縣政府對被告土銀斗六分行有存款債權存在，並向本院民
    事執行處聲請強制執行，請求扣押並收取該存款，經本院民
    事執行處核發扣押之執行命令在案，惟被告土銀斗六分行因
    對被告雲林縣政府有借款債權存在而主張抵銷，並依強制執
    行法第119 條之規定具狀聲明異議，則被告土銀斗六分行得
    否以其對被告雲林縣政府之借款債權，與本院民事執行處執
    行命令所扣押之被告雲林縣政府對被告土銀斗六分行存款債
    權主張抵銷，攸關原告對被告雲林縣政府之存款是否得以收
    取受償，此於當事人間既有爭執，如不訴請確認，該法律關
    係存否不明確之狀態即難除去，原告在私法上之地位將有受
    侵害之危險，依上開說明，原告提起本件確認之訴，於法核
    屬有據。
乙、實體方面：
壹、兩造不爭執事項：
一、原告持對被告雲林縣政府之執行名義向本院民事執行處聲請
    強制執行，請求扣押並收取被告雲林縣政府於被告土銀斗六
    分行之「我愛雲林認同卡回饋金專戶」存款債權，經本院民
    事執行處於98年9 月8 日核發雲院明98司執卯字第14827 號
    執行命令在案。
二、被告土銀斗六分行因對被告雲林縣政府有借款債權存在而主
    張抵銷，並依強制執行法第119 條之規定對前揭執行命令具
    狀聲明異議。
三、原告對被告土銀斗六分行所提借據及將借款撥入被告雲林縣
    政府帳戶之傳票形式上及內容之真正均不爭執，故兩造就被
    告土銀斗六分行對被告雲林縣政府有所主張之借款債權互不
    爭執。
四、原告請求確認者為前揭「我愛雲林認同卡回饋金專戶」存款
    債權不因被告土銀斗六分行主張抵銷而消滅。
貳、兩造爭執之事項：
一、被告土銀斗六分行得否以其對被告雲林縣政府之借款債權，
    與被本院民事執行處核發之前揭執行命令所扣押之被告雲林
    縣政府設於被告土銀斗六分行之「我愛雲林認同卡回饋金專
    戶」存款債權主張抵銷？
、法院的判斷：
一、按二人互負債務，而其給付種類相同，並均屆清償期者，各
    得以其債務，與他方之債務，互為抵銷，民法第334 條第1
    項定有明文。而基於衡平原則，受債權扣押命令之第三債務
    人，若於扣押前對其債權人取得債權者，其所得行使之抵銷
    權不宜因此而受影響，自得以該債權與受扣押之債權為抵銷
    ，此由同法第340 條規定為反面解釋自明。是以應認執行法
    院之扣押或禁止命令，不影響第三債務人以扣押時或扣押以
    前對其債權人取得之債權，與受扣押之債權為抵銷，且無論
    是一般債權或繼續性給付之債權，縱執行法院之禁止命令於
    送達時，主動債權猶未屆清償期，甚且其清償期後於被動債
    權屆至，若合於抵銷適狀，均得主張抵銷，有最高法院97年
    台上字第1665號民事判決要旨可供參照。
二、本件原告主張本院98年度司執字第14827 號執行命令所扣押
    被告雲林縣政府對被告土銀斗六分行之前揭存款債權，因被
    告土銀斗六分行對被告雲林縣政府之借款債權尚未全部到期
    且被告間借款債務未合於抵銷狀態，故被告土銀斗六分行抵
    銷權之行使難認已生效力云云，惟查：
  (一)依上開最高法院判決意旨所示，民法第340 條規定之反面解
    釋應為：第三債務人對執行債務人主張抵銷，並不以主動債
    權已屆清償期為要件，只要其債權於扣押命令送達前或同時
    存在即可。
  (二)本件被告土銀斗六分行分別於95年12月21日、97年1 月29日
    、97年4 月25日、97年8 月28日及97年12月29日撥款4 億元
    、50萬元、1 億2500萬元、2 億5000萬元、8 億元入被告雲
    林縣政府帳戶內，有被告所提出之借據及放款付出傳票影本
    在卷可稽，復為原告所不爭執，依前揭說明，該借款債權，
    縱於本院執行命令送達時未屆清償期，甚且其清償期後於被
    動債權（即「我愛雲林認同卡回饋金專戶」存款債權）屆至
    ，亦不影響抵銷權之行使，故上開借款債權縱如原告所主張
    尚未屆清償期，然因該存款債權係存在於本院民事執行處核
    發之執行命令送達前，則被告土銀斗六分行自得主張以上開
    借款債權與被本院民事執行處核發之執行命令扣押之被告雲
    林縣政府設於被告土銀斗六分行之「我愛雲林認同卡回饋金
    專戶」存款債權為抵銷。
  (三)又被告土銀斗六分行於98年9 月22日以斗收字第0980000912
    號函向被告雲林縣政府主張以其對被告雲林縣政府之借款債
    權，與本院民事執行處核發之執行命令所扣押之被告雲林縣
    政府設於被告土銀斗六分行之「我愛雲林認同卡回饋金專戶
    」存款債權為抵銷，嗣因發現存款帳號誤寫，被告土銀斗六
    分行於98年10月30日再以斗收字第0980001051號函更正抵銷
    之存款帳號，並經被告雲林縣政府收受，有被告土銀斗六分
    行斗收字第0980000912號及第0980001051號函暨其上加蓋之
    被告雲林縣政府總收文戳章（收文編號分別為：0000000000
    、0000000000）在卷可參（均影本），被告雲林縣政府亦陳
    明確有收到上開通知，足認被告土銀斗六分行抵銷之意思表
    示確已到達被告雲林縣政府，則被告土銀斗六分行抵銷權之
    行使已生效力，故被扣押之「我愛雲林認同卡回饋金專戶」
    存款債權業經被告土銀斗六分行主張抵銷而消滅。
三、綜上所述，被告雲林縣政府設於被告土銀斗六分行之「我愛
    雲林認同卡回饋金專戶」存款債權，既經被告土銀斗六分行
    主張以其對被告雲林縣政府之借款債權為抵銷，則被本院民
    事執行處執行命令扣押之「我愛雲林認同卡回饋金專戶」存
    款債權，即因抵銷而消滅。原告訴請確認被告雲林縣政府對
    被告土銀斗六分行之「我愛雲林認同卡回饋金專戶」債權在
    新台幣1230,554元之範圍內存在，為無理由，應予駁回。
肆、兩造於言詞辯論時，相當著墨於被告土銀斗六分行對被告雲
    林縣政府之借款債權是否已屆清償期而合於抵銷適狀，惟本
    件既依上述理由而為判決，兩造就此所為爭執與其餘主張及
    舉證，對上開判決結果無影響，爰不再一一加以論斷。
伍、據上論結，本件原告之訴為無理由，依民事訴訟法第78條判
    決如主文。
中    華    民    國    98    年    12    月    24    日
                  民事第一庭    法  官  邱瑞裕
以上正本係照原本作成
如對本判決上訴，須於判決送達後20日內向本院提出上訴狀
中    華    民    國    98    年    12    月    24    日
                                書記官  賴成育

司法院資訊處製作；財團法人民間司法改革基金會備份。
